【裁判字號】    95,上,195
【裁判日期】    951219
【裁判案由】    侵權行為損害賠償
【裁判全文】
臺灣高等法院臺南分院民事判決  95年度上字第195號
上  訴  人  甲○○
被  上訴人  己○○
            戊○○
            丙○○
            丁○○
兼  共  同
訴訟代理人  乙○○
上列當事人間請求侵權行為損害賠償事件，上訴人對於中華民國
95年9月14日臺灣嘉義地方法院第一審判決（95年度重訴字第73
號）提起上訴，本院於95年12月5日言詞辯論終結，判決如下：
      主      文
上訴駁回。
第二審訴訟費用由上訴人負擔。
      事      實
甲、上訴人方面：
一、聲明：求為判決：(一)原判決不利於上訴人部分廢棄。(二)前開
    廢棄部分，被上訴人在第一審之訴及假執行之聲請均駁回。
二、陳述：除與原判決記載相同者，茲引用之外，補稱：
  (一)原判決不備理由：
    按得心證之理由，應記明於判決，民事訴訟法第222條第4項
    定有明文。原判決認定過失責任為上訴人70％，訴外人張松
    雄30％，此項比例，究何所據？原判決未說明其認定及所得
    心證之依據，不無速斷，原判決有不備理由之違法。
  (二)慰撫金過高：
    原判決認定慰撫金數額，被上訴人己○○為新台幣（下同）
    120萬元，被上訴人戊○○、丙○○、丁○○、乙○○各80
    萬元。按上訴人現無業，名下亦無財產，此項慰撫金之數額
    ，對上訴人而言，實屬過高。且慰撫金應斟酌兩造之身分、
    地位決定之。
三、證據：援用第一審所提證據。
乙、被上訴人方面：
    均未於言詞辯論期日到場，據其於準備程序及書狀聲明、陳
    述略為：
一、聲明：求為判決：上訴駁回。
二、陳述：除與原判決記載相同者，茲引用之外，補陳：
  (一)就認定過失責任部分：被害人張松雄最多應負10％之責任：
    (1)依據警繪之道路交通事故現場圖所附註：「南方88公尺處
      575巷有行人穿越道」等語，惟該附註僅說明該巷口至行
      人穿越道之距離為88公尺，並非係由事故發生地點或由被
      害人倒地之地點起算，再者，丈量至行人穿越道何處，亦
      未見說明。若加上608巷口之寬度，被害人張松雄至少距
      離行人穿越道有93.5公尺以上。
    (2)再者，依據道路交通安全規則第134條第1款之行人穿越道
      100公尺範圍內，不得穿越道路之規定，被害人或有違反
      上開規定，然對於具有專門職業技術人員，難以期待其能
      在不依據專業測量儀器下，能精準依其目視判斷是否距離
      100公尺，況對於非屬專門職業技術人員之被害人，更是
      難以期待，故被上訴人認為被害人張松雄或有違反上開規
      定，然最多應負10％之過失責任。
  (二)關於慰撫金部分：
    被害人張松雄突遭橫禍，致被上訴人等遭受喪偶、喪父椎心
    之痛，天倫夢碎，上訴人不僅未曾聞問，力謀解決之道，庭
    訊期間內更不思悔過，被上訴人己○○及乙○○更於臺灣嘉
    義地方法院外，目擊上訴人於臺灣嘉義地方法院檢察署外不
    顧行人安危騎乘機車於人行道上，並於車道上貿然迴轉，足
    見上訴人對其行為毫無悔意，徒言判決不公，對於被上訴人
    而言，更是身心莫大打擊。
三、證據：援用第一審所提證據。
丙、本院依職權調閱臺灣嘉義地方法院95年度交易字第42號被告
    甲○○過失致死案件全卷。
      理      由
一、被上訴人己○○、戊○○、丙○○、丁○○、乙○○經合法
    通知，未於言詞辯論期日到場，核無民事訴訟法第386條所
    列各款情事，爰依上訴人聲請，由其一造辯論而為判決，合
    先敘明。
二、被上訴人主張：上訴人於民國（下同）94年11月8日下午，
    騎乘重型機車，途經嘉義市○○路608號巷口前，因未注意
    車前狀況，並隨時採取必要之安全措施之過失，致撞及穿越
    嘉義市○○路○○道之張松雄，致張松雄頭部挫傷併顱內出
    血於翌日死亡。被上訴人等分別係張松雄之妻、子、女，因
    張松雄之受傷死亡，支出醫藥費、殯喪費等，爰依侵權行為
    之規定，請求上訴人賠償被上訴人己○○醫療費用8,529元
    、精神慰撫金120萬元，賠償被上訴人戊○○、丙○○、乙
    ○○、丁○○各殯葬費96,800元、精神慰撫金80萬元，並各
    加算自起訴狀繕本送達翌日起算之法定遲延利息等語（被上
    訴人於原審其餘請求，經原審駁回，被上訴人未上訴或附帶
    上訴，已告確定，不在本院審理範圍）。
三、上訴人則以：上訴人現無業，名下亦無財產，被上訴人請求
    之精神慰撫金過高，被害人張松雄違反道路交通安全規則第
    134條第1款規定，穿越道路，就事故之發生與有過失，原判
    決認定張松雄僅負30％過失責任，顯然過低等語，資為抗辯
    。
四、查：被上訴人主張，上訴人於94年11月8日下午6時許，騎乘
    車牌號碼LV2-338號重型機車，沿嘉義市○○路由南往北方
    向行駛，途經新生路608號巷口前，原應注意車輛行駛時，
    駕駛人應注意車前狀況，並隨時採取必要之安全措施，當時
    天候係晴天，路面乾燥、無缺陷、無障礙物、夜間有照明、
    視距良好，上訴人竟行駛於禁行機車之內側車道，適被害人
    張松雄穿越該路段，上訴人發現時緊急煞車不及，又無法閃
    避而直接撞上張松雄，張松雄經送醫救治後，因頭部挫傷併
    顱內出血，於同年月9日不治死亡，上訴人因過失致人於死
    罪，經原審法院刑事庭判處有期徒刑4月確定，已執行完畢
    之事實，有道路交通事故現場圖、調查報告表(一)、(二)、嘉義
    基督教醫院診斷證明書各1紙、現場照片及肇事車輛相片10
    幀、勘驗筆錄、相驗屍體證明書、驗斷書附於刑事卷可稽（
    見臺灣雲林地方法院檢察署94年度相字第643號相驗卷，第
    16、18至20、22至26、28至37頁），並經本院依職權調閱臺
    灣嘉義地方法院95年度交易字第42號被告甲○○過失致死案
    件全卷查明無訛，且為兩造所不爭執，應堪信為真實。
    按汽車行駛時，駕駛人應注意車前狀況，並隨時採取必要之
    安全措施，道路交通安全規則第94條第3項定有明文。上訴
    人駕駛上開車輛，自應注意該等安全規範，依前開道路交通
    事故調查報告表所載，肇事當時天候晴，路面乾燥、無缺陷
    、無障礙物、夜間有照明、視距良好，並無致上訴人不能注
    意之情事，上訴人竟疏未注意及此，致發生本件車禍，上訴
    人駕車顯有過失，事甚明確。且上訴人駕車肇事，與被害人
    張松雄死亡之結果間，顯有相當因果關係，則上訴人應負侵
    權行為之責，堪以認定。
五、按過失不法侵害他人之權利者，負損害賠償責任；汽車、機
    車或其他非依軌道行駛之動力車輛，在使用中加損害於他人
    者，駕駛人應賠償因此所生之損害；不法侵害他人致死者，
    對於支出殯葬費之人，亦應負損害賠償責任。不法侵害他人
    致死者，被害人之父、母、子、女及配偶，雖非財產上之損
    害，亦得請求賠償相當之金額，民法第184條第1項前段、第
    191條之2前段、第192條第1項、第194條分別定有明文。被
    害人張松雄因上訴人之過失行為致生死亡之結果，被上訴人
    等為張松雄之妻、子、女，有戶籍謄本之記載可按，且為上
    訴人所不爭執，其等請求上訴人賠償損害，即無不合。應審
    酌者，乃被上訴人請求之各項損害，是否可採，分論如下：
  (一)殯葬費部分：
    被上訴人戊○○、丙○○、丁○○、乙○○，因其父張松雄
    死亡，各支出殯葬費96,800元，合計387,200元之事實，有
    收據、感謝狀、雲林縣虎尾鎮公所惠來公墓營業收入繳款書
    、喪葬費用請款單、永興禮儀社品名金額明細表影本附卷可
    稽（見原審95年度交附民字第29號卷，第18至23頁），經核
    其各項支出名目，按諸本省民間殯喪習俗，均屬必要支出，
    上訴人就此項支出，亦不爭執（見原審卷第43頁、本院卷第
    45頁），被上訴人此部分請求，應予准許。
  (二)醫療費用部分：
    被上訴人己○○主張，因張松雄受本件車禍致受傷，其因而
    支出醫療費8,529元，有其提出之財團法人嘉義基督教醫院
    住院收費收據影本可稽（見原審95年度交附民字第29號卷，
    第11頁），此為上訴人不爭執（見原審卷第43頁、本院卷第
    45 頁），經核其支出與張松雄之傷勢，該支出確屬必要，
    其請求應予准許。
  (三)精神慰撫金部分：
    按慰撫金數額之認定，除依所受身體上及精神上痛苦程度及
    所造成之影響二者予以衡量外，尚須斟酌雙方之身分、資力
    與加害之程度及各種情形，予以核定（最高法院51年度台上
    字第223號判例意旨參照）。被上訴人主張因夫（或父）張
    松雄遭車禍死亡，遽遭喪夫（父）之痛，精神甚多痛苦，請
    求精神慰撫金，自屬有據。查：被上訴人己○○無工作，患
    有全身性紅斑性狼瘡合併狼瘡腎炎，嚴重之腎臟疾病，併重
    度骨質疏鬆及腰椎壓迫性骨折，有臺中榮民總醫院鑑定書可
    稽（見原審卷第73至74頁），共有田地2筆、土地1筆；被上
    訴人戊○○大學畢業，在診所任職，無不動產；被上訴人丙
    ○○大學畢業、現為家管，有房屋1筆、土地2筆；被上訴人
    丁○○大學畢業，在金融業任職，月薪4萬元，無不動產；
    被上訴人乙○○大學畢業，現無業，有田地1筆、土地4筆，
    已據其等陳明，並有稅務電子閘門財產所得調件明細表可按
    （見原審卷第16至35頁及第43頁）。上訴人現為研究生，尚
    無工作，已據其陳明在卷（見原審卷第43頁及本院卷第56頁
    ），名下無不動產，亦有稅務電子閘門財產所得調件明細表
    可稽（見原審卷第14頁）。審酌以上兩造之身分、地位、經
    濟能力及被上訴人因此遭受精神上痛苦之程度等一切情狀，
    認被上訴人己○○請求以120萬元，被上訴人戊○○、丙○
    ○、丁○○、乙○○則各以80萬元為適當，於此範圍內其等
    請求，應予准許。
  (四)綜上，被上訴人等得請求之金額，被上訴人己○○1,208,52
    9元；被上訴人戊○○、丙○○、丁○○、乙○○各為896,8
    00元。
六、按損害之發生或擴大，被害人與有過失者，法院得減輕賠償
    金額或免除之，民法第217條第1項定有明文。此項規定之目
    的，在謀求加害人與被害人間之公平，故在裁判上法院得以
    職權減輕或免除之，最高法院著有85年度台上第1756號判例
    可資參照。又行人穿越道路，在設有行人穿越道、人行天橋
    或人行地下道者，必須經由行人穿越道、人行天橋或人行地
    下道穿越，不得在其100公尺範圍內穿越道路，道路交通安
    全規則第134條第1款定有明文。查上訴人在嘉義市○○路60
    8號巷口，撞及被害人張松雄，為兩造所不爭，且有警繪之
    道路交通事故現場圖可稽（見警卷第9頁）。依該現場圖所
    附註：「南方88公尺處575巷，有行人穿越道」等語（被上
    訴人主張實際距離應為93.5公尺），足證被害人張松雄穿越
    道路違反上開規定，故上訴人抗辯被害人張松雄就本件事故
    之發生與有過失，尚屬可採。本院斟酌上開道路交通事故現
    場圖、調查報告表(一)、(二)、現場照片及肇事車輛相片等一切
    肇事之情狀，認上訴人未注意車前狀況，隨時採取必要措施
    ，又違規行駛內側禁行機車之車道，過失情節重大，且係直
    接造成本件車禍之重要原因，原因力較強，被害人雖違反規
    定，在人行道內100公尺範圍內之地點通過，未依規定行走
    穿越人行道，就本件車禍之發生雖亦有疏失，但情節較輕，
    原因力較弱，爰酌定上訴人就其前揭過失，應負擔70％之過
    失責任，被害人張松雄則應負擔30％之過失責任。被上訴人
    主張其夫（父）並無過失或至多僅負百分之10之過失云云，
    尚非可採。準此，被害人張松雄既與有過失，依前開說明，
    即應適用過失相抵之原則。則被上訴人等所得請求之金額分
    別為：被上訴人己○○845,970元（計算式為：1,208,529×
    0.7＝845,970.3，元以下四捨五入）；被上訴人戊○○、丙
    ○○、丁○○、乙○○各627,760元（計算式為：896,800×
    0.7＝627,760）。
七、末按保險人依強制汽車責任保險法規定所為之保險給付，視
    為被保險人損害賠償金額之一部分；被保險人受賠償請求時
    ，得扣除之，強制汽車責任保險法第32條定有明文。查被害
    人張松雄因車禍死亡，已由被上訴人乙○○依強制汽車責任
    保險法之規定，向強制汽車責任保險之保險人領取保險金1,
    504,179元，業據上訴人提出保險給付匯款申請書可稽（見
    原審卷第37頁），且為被上訴人等所不爭執。揆諸前開說明
    ，上開保險金自得視為應給付賠償額之一部分，予以扣除。
    至於扣除之方式，因上開1,504,179元並非不可分，參照民
    法第271條關於可分債權債務之規定，由被上訴人平均分擔
    扣除。準此，被上訴人等應各分擔300,836元（元以下四捨
    五入）扣除之。則被上訴人等得再向上訴人請求之損害賠償
    金額，被上訴人己○○為545,134元（計算式為：845,970－
    300,836＝545,134）；被上訴人戊○○、丙○○、丁○○、
    乙○○各為326,924元（計算式為：627,760－300,836＝326
    ,924）。
八、從而，被上訴人等基於侵權行為損害賠償請求權之法律關係
    ，請求上訴人給付被上訴人己○○545,134元，給付戊○○
    、丙○○、丁○○、乙○○各326,924元，及均自起訴狀繕
    本送達之翌日即95年4月26日起至清償日止，按年息百分之5
    計算之利息，為有理由，應予准許。原審判命上訴人給付，
    並依兩造之聲請，分別酌定相當擔保金額為准、免假執行之
    宣告，經核並無違誤。上訴人就其敗訴之部分提起上訴，指
    摘原判決核定精神慰撫金過高，就與有過失之比例認定不當
    ，求予廢棄改判，為無理由，應駁回其上訴。
九、結論：本件上訴為無理由，依民事訴訟法第463條、第385條
    第1項前段、第449條第1項及第78條，判決如主文。
中    華    民    國    95    年    12    月    19    日
                  民事第二庭    審判長法  官  丁振昌
                                      法  官  李素靖
                                      法  官  吳上康
上為正本係照原本作成。
如對本判決上訴，須於判決送達後20日內向本院提出上訴狀，未
表明上訴理由者，應於上訴後20日內，向本院提出理由書（須附
繕本）。依法須繳納裁判費並應委任律師為訴訟代理人，始得上
訴。
中    華    民    國    95    年    12    月    22    日
                                      書記官  易慧玲
【附記】
民事訴訟法第466條之1：
(1)對於第二審判決上訴，上訴人應委任律師為訴訟代理人。但上
  訴人或其法定代理人具有律師資格者，不在此限。
(2)上訴人之配偶、三親等內之血親、二親等內之姻親，或上訴人
  為法人、中央或地方機關時，其所屬專任人員具有律師資格並
  經法院認為適當者，亦得為第三審訴訟代理人。
民事訴訟法第466條之2：
  上訴人無資力委任訴訟代理人者，得依訴訟救助之規定，聲請
  第三審法院為之選任律師為其訴訟代理人。
                                                 K


司法院資訊處製作；財團法人民間司法改革基金會備份。
